【裁判字號】    94,訴,239
【裁判日期】    950308
【裁判案由】    毒品危害防制條例
【裁判全文】
臺灣高雄地方法院刑事判決               94年度訴字第239號
公  訴  人  臺灣高雄地方法院檢察署檢察官
被      告  丁○○
指定辯護人  本院公設辯護人辛○○
上列被告因毒品危害防制條例案件，經檢察官提起公訴（94年度
偵緝字第110號），本院判決如下：
    主  文
丁○○無罪。
    理  由
一、公訴意旨略以：被告丁○○明知海洛因業經列為毒品危害防
    治條例第2 條第2 項第1 款之第一級毒品，不得非法販賣、
    轉讓，竟意圖營利，基於販賣第一級毒品海洛因之概括犯意
    ，以0000000000號行動電話為聯繫販賣毒品之工具，於：(1)
    民國93年11月11日上午8 時許，在高雄縣大寮鄉○○村○○
    路與萬丹路口，以新台幣（下同）500 元之代價，販賣第一
    級毒品海洛因1 小包予壬○○。(2)同年月12日上午10時10分
    許，在同縣鄉○○路與隆忠街口，以數百元之代價，販賣第
    一級毒品海洛因1 小包予騎黑色重機車至該處之不詳男子。
    (3)同日時20分許，在同縣鄉村○○路與萬丹路口，欲以500
    元之代價販賣第一級毒品海洛因1 小包予壬○○。適警於同
    日上午9 時30分許，因另案查贓至同縣鄉○○路埋伏，見丁○○駕駛牌照號碼OJO-551 號黑色重機車在該路段來回穿梭
    ，形跡可疑，乃加以留意。旋即發覺上開(2)時地之交易情事
    ，遂沿途尾隨監控，期間見丁○○仍不斷接聽電話。終尾隨
    至上開(3)時地，見丁○○甫一停車，壬○○即駕駛牌照號碼
    YAN-557 號黑色重機車逆向前來停靠，丁○○旋即自腳下取
    出以夾鏈袋包裝之白色粉末1 小包，壬○○則伸手入口袋欲
    掏錢等交易情狀時，即趨前當場逮獲洪、黃2 人，並當場扣
    得丁○○棄置於地上之海洛因6 小包（每包毛重0.3 公克）
    ，所持有之上開行動電話（含SIM 卡1 張）等物，因認被告
    涉有毒品危害防制條例第4 條第1 項之販賣第一級毒品罪嫌
    。
二、公訴人認被告涉有上揭犯行，係以：(一)被告丁○○警詢及偵
    查中之供述；(二)證人壬○○警詢中之證述及高雄縣政府衛生
    局煙毒尿液檢驗成績書1 紙；(三)承辦員警己○○、庚○○、
    楊馥昌、薛英鎧偵查中之證述及製作之職務報告1 紙；(四)查
    獲現場、扣案毒品等照片10張；(五)扣案海洛因6 小包及法務
    部調查局鑑定通知書1 紙；(六)扣案行動電話1 支及通聯紀錄
    1 份等資料為其主要論據。被告於本院審理中固坦承確於上
    開時、地與壬○○見面之情事，惟堅決否認有何販賣毒品之
    犯行，辯稱：我沒有販賣給壬○○，我們是工作認識的朋友
    ，當時我與壬○○在路上遇到，他問我是否還在開混凝土攪
    拌車，我們聊了一下，約2 、3 分鐘，警察就來了，我也沒
    有從腳下拿裝有白色粉末之夾鏈袋給壬○○，查獲毒品是我
    要施用的，當時在我身上的錢是我工作所得，在派出所時，
    警方叫壬○○指述有向我購買毒品等語。
三、按「犯罪事實應依證據認定，無證據不得認定犯罪事實」、
    「不能證明被告犯罪者，應諭知無罪之判決」，刑事訴訟法
    第154 條第2 項、第301 條第1 項分別定有明文。又事實之
    認定，應憑證據，如未能發現相當證據，或證據不足以證明
    ，自不能以推測或擬制之方法，為裁判基礎；且認定不利於
    被告之事實須依積極證據，苟積極證據不足為不利於被告事
    實之認定時，即應為有利於被告之認定；另認定犯罪事實所
    憑之證據，雖不以直接證據為限，間接證據亦包括在內，然
    而無論直接證據或間接證據，其為訴訟上之證明，須於通常
    一般之人均不致有所懷疑，而得確信其為真實之程度者，始
    得據為有罪之認定，倘其證明尚未達到此一程度，而有合理
    之懷疑存在而無從使事實審法院得有罪之確信時，即應由法
    院為諭知被告無罪之判決，最高法院40年度台上字第86號、
    30年度台上字第816 號、76年度台上字第4986號判例意旨均
    可供參照。又檢察官對於起訴之犯罪事實，應負提出證據及
    說服之實質舉證責任。倘其所提出之證據，不足為被告有罪
    之積極證明，或其指出證明之方法，無從說服法院以形成被
    告有罪之心證，基於無罪推定之原則，自應為被告無罪判決
    之諭知（最高法院92年台上字第128 號判例意旨參照）。
四、經查：
（一）證據能力之認定：
   1、按被告以外之人於審判外之言詞或書面陳述，除法律有規
      定者外，不得作為證據；又被告以外之人於司法警察官或
      司法警察調查中所為之陳述，與審判中不符時，其先前之
      陳述具有較可信之特別情況，且為證明犯罪事實存否所必
      要者，得為證據，刑事訴訟法第159 條第1 項、第159 條
      之2 分別定有明文。所謂「前後陳述不符」之要件，應就
      前後階段之陳述進行整體判斷，以決定其間是否具有實質
      性差異，惟無須針對全部陳述作比較，陳述之一部分有不
      符，亦屬之。而所謂「較可信之特別情況」之情形，亦應
      就前後陳述時之各種外部情況進行比較，以資決定何者外
      部情況具有可信性。若陳述係在特別可信之情況下所為，
      則虛偽陳述之危險性即不高，雖係審判外陳述，或未經被
      告反對詰問，仍得承認其有證據能力。反之，如該陳述之
      外部情況不能認有特別可信性，則其先前之陳述即無證據
      能力，不能作為本案判斷被告犯罪事實之依據。
   2、本件檢察官所提出員警職務報告書1 紙，其性質為警員即
      被告以外之人於審判外之書面陳述，屬傳聞證據，亦非刑
      事訴訟法第159 條第1 項「除法律有規定者外」例外得為
      證據之情形，應認無證據能力。
   3、證人壬○○於本院審理時到庭具結證述，其中關於是否連
      續2 次向被告丁○○購買毒品、為警查緝當日與被告見面
      原因、有無交付毒品、支付金錢等於本案有重要關係事項
      ，與其在警詢時所為陳述，均有實質上明顯出入，固屬「
      前後陳述不符」。惟壬○○另陳稱：案發當天被警察撞到
      ，腳腫很大、很痛，警察很兇問我，問2 句後，警察有將
      錄音機關掉，說要帶我到廁所問，後來警察再對我製作筆
      錄，我就順著警察的意思講，而且警察都不照我的陳述記
      載等語。經本院當庭勘驗該警詢錄音帶，並經當事人同意
      ，將預先逐字記載錄音內容之勘驗結果引為附件（見本院
      卷第191 頁），與實際警詢筆錄之記載互為比對結果，除
      有警詢錄音之中間後半段錄製聲音微弱致無法辨識詢答內
      容之瑕疵外，並發現確有在問題中已預設結論之誘導式問
      話，例如勘驗內容為：「（問：你今日欲向丁○○購買多
      少海洛因毒品？5 百1 包是不是？）答：嗯。」「（問：
      你說5 百元跟丁○○買小包毒品？）答：是。」然警詢筆
      錄則以問代答，記載：「（問：你今日欲向丁○○購買多
      少海洛因毒品？）答：我欲以500 元向丁○○購買1 小包
      海洛因毒品。」。再者，復有證人未答話卻仍記載答話內
      容之情形，例如勘驗內容為：「（問：在那邊買賣毒品嗎
      ？是不是？）答：…（無回答）」但筆錄則記載：「答：
      約在為警方查獲處高雄縣大寮鄉○○村○○路與萬丹路口
      交易。」此外，證人壬○○之陳述前後亦非全然一致，例
      如：「（問：毒品來源為何？）跟丁○○買的？答：不是
      ，不是。」「（問：不然呢？）答：跟朋友... 我也..
      忘記他的名字。」，然此不一致之陳述卻未見於警詢筆錄
      中有任何記載。準此以言，證人壬○○於警詢時所為陳述
      雖與審判中不符，且為證明本件犯罪事實存否所必要，然
      既有上開部分錄音內容無法辨識、誘導詢問、應記載未記
      載等外部情況之瑕疵，即難認壬○○該審判外之陳述具有
      「特別可信性」之情況保證，依上開規定，應認無證據能
      力，不得作為本案之證據。
（二）除員警職務報告書及證人壬○○之警詢陳述因無證據能力
      ，應予排除外，就檢察官所引其餘卷內證據資料是否足以
      認定被告涉有販賣第一級毒品之犯行，茲析述如次：
   1、證人即警員己○○到庭證稱：我們查獲到丁○○時，他的
      行動電話一直響起，有人要向丁○○購買毒品，我們從現
      場到警局，丁○○的電話一直在響，我有接聽電話，打電
      話的人說要購買毒品，要購買毒品的人還有約地方，但因
      為所約的地方不是我的轄區，路況不熟，所以我們就沒有
      前往查緝等語（見本院卷第157頁）。惟經辯護人詰問：
      「你剛才陳述查獲丁○○時，有接聽丁○○之行動電話，
      為何你於偵訊中陳述：『我聽有一名男子說現在很趕，現
      在有沒有？我人在大寮，要約在哪裡？我就隨口說，現在
      很忙，我就掛掉』，並沒有提到販賣毒品之事，有何意見
      ？」，經提示該偵查筆錄後則回答：「我的印象是我接了
      很多通，對方講話的內容，我現在已經無法完全記得，但
      我印象中我聽起來覺得對方是要購買毒品。我現在不記得
      了。」等語（同卷第157 、158 頁），再經檢察官就同一
      問題詰問時，又稱：來電者的內容我已經忘記了，但我確
      定是要向被告購買毒品，我接了3 、40通等語（同卷第
      160 頁），則其於審判中先後所陳已見前後不一，惟因事
      隔已久，記憶不復清晰，或屬難免。另證人即警員子○○
      於本院審理中經合法傳喚未到庭，然其於偵查中就此部分
      則證稱：我接是男子問我現在有沒有，我說現正要去追，
      他反問何時有，我問他人何處，他說在牛寮，後來我說沒
      有空他就掛掉了等語（見93年度偵字第23088 號案卷『下
      稱偵查卷』第31頁）；警員庚○○證稱：（問：來電如何
      說？）生仔嗎？有東西嗎？我要「一」，我問他人在何處
      ，他說大社等語（見偵查卷第31頁），上開證人己○○稱
      ：打電話的人說要購買毒品等語，依據證人陳述所示應係
      其推測之詞，此雖係以己○○警員實際偵辦毒品案件之經
      驗為基礎（刑事訴訟法第160 條參照），並非不可採信，
      然縱有此情，亦與證明本案被告是否有如起訴事實所載販
      賣毒品之犯行無直接關聯。而事實上經本院函查被告所使
      用0000000000號行動電話當時通聯紀錄，並依通聯紀錄向
      相關電信公司函查撥打電話之人之申請資料，再調閱各該
      申請人之前科紀錄，其中丑○○、甲○○（即林文賓）、
      戊○○、丙○○等4 位雖有施用毒品之前科紀錄；然另2
      人乙○○、賴和平則無任何前科紀錄（見本院卷第196 頁
      至第261 頁），是亦難以此項間接證據推論被告涉有本件
      販賣毒品之罪。
   2、關於被告查獲經過情形，證人己○○證稱：「（問：查獲
      丁○○與壬○○交易時，丁○○從何處拿出毒品？）那一
      段查獲的情形我沒有看見，因為我負責開自用小客車，另
      外2 名同事騎機車，是另外2 名同事先攔獲丁○○與壬○○，我在壬○○要騎機車逃走時，才開車擋住壬○○等語
      （見本院卷第162 頁），仍未能明確指證被告是否有交付
      毒品與壬○○之行為。另於偵查中證稱：「洪一停車，壬○○就逆向騎機車過來停他旁邊，兩人均未熄火，丁○○
      就從他腳下拿了1 包夾鏈袋粉末出來，這次有看清楚，我
      們就衝出來，當時壬○○已伸進口袋準備掏錢」等語（見
      偵查卷第29頁）。準此，壬○○既係於伸手進入口袋掏錢
      時遭警查獲，身上應有購買毒品之金錢為是，然經警當場
      逮捕並為附帶搜索後，卻未自壬○○身上發現或扣得任何
      金錢，此有卷附高雄縣政府警察局鳳山分局五甲派出所搜
      索扣押筆錄、扣押物品目錄表各1 紙記載明確，則壬○○
      於偵查中及本院審理中證稱當時與被告聊天、聊工作等語
      ，似非全無可採，被告此部分所辯亦與壬○○證述大致相
      符，是亦無從為被告不利之認定。
   3、本件被告自始至終否認犯行，前後所供均大致相符，其遭
      警查獲後採集其尿液送驗結果，呈嗎啡及甲基安非他命陽
      性反應，此有高雄縣政府警察局鳳山分局93年度查獲毒品
      嫌犯尿液流程管制清冊（被告編號：701）及 高雄縣政府
      衛生局93年11月9 日出具之煙毒尿液檢驗成績書各1 紙附
      卷可稽，則被告辯稱其身上遭查獲之毒品係為供自己施用
      等語，即不能排除其可能性。至被告身上遭查獲24500 元
      現金一節，被告辯稱係其查獲當天前4 個月之工作所得云
      云，雖不符常理，所辯難以採信，來源確屬可疑，然被告
      本無自證己罪之義務，亦不能以被告辯解不能採信之消極
      證據，即遽論被告涉有本件販賣毒品犯行。
五、綜上所述，本件檢察官所舉積極證據，尚不足以使本院獲致
    有罪判決之確切心證，被告所為辯解雖有部分瑕疵，非可盡
    信，然積極證據既有不足，即不能以被告所辯不可採信為由
    ，遽論被告涉有檢察官起訴之犯行，揆諸上揭規定及判例意
    旨，本件被告犯罪應屬不能證明，依「罪證有疑，利於被告
    」之證據法則，本院認應為被告無罪之諭知。
據上論斷，應依刑事訴訟法第301 條第1 項，判決如主文。
本案經檢察官癸○○到庭執行職務。
中    華    民    國    95    年    3     月    8     日
                  鳳山刑事第2 庭
                          審判長法  官  邱明弘
                                法  官  廖建瑜
                                法  官  李嘉益
以上正本證明與原本無異。
如不服本判決，應於收受送達後10日內向本院提出上訴書狀。
中    華    民    國    95    年    3     月    8     日
                                書記官  呂怜勳


司法院資訊處製作；財團法人民間司法改革基金會備份。
